---
title: "Introduction a R (2ème partie)"
author: "Yannick Rochat (yannick.rochat@unil.ch)"
date: "4 décembre 2019"
output:
  ioslides_presentation: default
---


## Introduction à R (deuxième partie)

* Récapitulatif
* Obtenir de l'aide
* Les tableau de données (en anglais, data frame) ?
* L'espace de travail
* Les formats de fichiers
* Traitement des données
* Produire une visualisation de données


## Les premières opérations


```{r}
## Une simple addition
4 + 3         
```

----

```{r}
## Priorité des opérations
2^2 + 3*4     
```

----

```{r}
## Sauvegarde d'une valeur dans une variable
z <- 12.5
z
```

---

```{r}
x <- 12.5
y <- 7.5
x + y
```

----

### Enregistrer un vecteur

```{r}
a <- c(4, 5, 3)
a
```

----

### Manipuler un vecteur

```{r}
a + 1 
a*2
log(a)
```

----

### Addition et multiplication de vecteurs

```{r}
b <- c(8, 7, 10)
a + b
a * b
```

----

### Multiplication matricielle

```{r}
a %*% b
```

----

```{r}
a %*% t(b)
```

----

### Les fonctions

Une fonction prédéfinie.

```{r}
y = sqrt(4)    ## Fonction racine carrée
y
```

----


Une fonction construite pour l'occasion.

```{r}
f <- function(x) {2*x}
f(17)
f(pi)
```

----

### Les classes

* "character"
* "complex"
* "double"
* "expression"
* "integer"
* "list"
* "logical"
* "numeric"
* "single"
* "raw"
* "vector"
* "function"
* …

----

Connaître la classe d'un objet.

```{r}
z <- "hello"
class(z)                     ## Le type d'une variable
```

----

La fonction `str` permet d'obtenir des informations plus complètes.

```{r}
str(z)
```

----

```{r}
vec <- c(3,5,3,7)
str(vec)
```

----

```{r}
f <- function(x) {2*x}
str(f)
```

----

```{r}
a <- f(17)
str(a)
```

----

### Chaînes de caractères

Les chaînes de caractères sont des assemblages de symboles.

```{r}
b <- "Introduction"
b
```

----

Il existe de nombreuses fonctions pour les manipuler. 

Par exemple pour connaître leur longueur.

```{r}
nchar(b)
```

----

Ou pour créer une nouvelle chaîne à partir de deux autres.

```{r}
c <- "à R"
paste(b, c)
```

----

Pour manipuler du texte de manière avancée dans R (ou dans n'importe quel autre langage de programmation), il peut être nécessaire d'apprendre à manipuler des expressions régulières.

----

Deux tutoriaux pour R.

* http://stringr.tidyverse.org/articles/regular-expressions.html
* http://stat545.com/block022_regular-expression.html

----

La cheatsheet, indispensable.

https://github.com/rstudio/cheatsheets/raw/master/strings.pdf

----

Pour tester des expressions régulières :

https://regex101.com/

----

Quelques ressources ludiques pour s'entraîner…

* https://alf.nu/RegexGolf 
* https://regexcrossword.com/
* https://regexone.com/

----

### Les éléments logiques

* TRUE et FALSE

Mais aussi…

* NA, NaN
* Inf

----

```{r}
1/0
```

----

```{r}
x <- Inf
x - x

```



"NA" signifie "Not available".

"NaN" signifie "Not a Number".

----


### Les opérateurs de comparaison


```{r error = TRUE}
1 == 1
1 == 2
```

---

```{r}
1 != 1 
1 != 2
```

----

```{r}
1 < 1
1 <= 1
```

----

### Les opérateurs logiques

```{r}
a <- (1 < 2)
a
!a
```

----

```{r}
b <- (2 > 3)
a & b
a | b
```



## Les vecteurs


```{r}
x <- c(5, 4, 5, 6, 7, 8) 
x
x_char <- c("a", "b", "c") 
x_char
```

----

Accéder directement à un élément d'un vecteur

```{r}
x
x[2]
x[c(2, 4)]
```

---
```{r}
x
x[c(-2, -4)]
```


----

Manipuler des vecteurs

```{r}
x[6] = 10
x
```

---

```{r}
a <- c(3, 4, 5, 6)
a[c(2, 3)] <- 0
a
```

---

```{r}
a[c(2, 3)] <- c(8, 7)
a
```

----

```{r}
c(1,2,3) + c(3,4,5)
```

----

```{r}
4 * c(1,2,3)
c(2,5) < 4
```

----

Attention lorsque deux éléments ne sont pas de même taille !

```{r}
c(1,2) + c(3,4,5,6)
```

----

Attention lorsque l'un n'est pas multiple de l'autre !

```{r}
c(1,2) + c(2,3,4)
```

----

## Comment connaître le type d'une variable ?

```{r}
a <- 1
b <- 1:5
class(a)
class(b)
```

----

```{r}
c <- "hello"
d <- 1 > 2
class(c)
class(d)
```

----

Quelle est la "taille" de l'objet ?

```{r}
length(a)
length(b)
length(c)
length(d)
```

----

### Qu'est-ce que l'environnement ?

Voir la fenêtre en haut à droite.

----

### Manipulations de l'environnement

```{r}
## Les variables sauvées dans l'environnement de travail
ls()    
```

----

```{r}
## On retire la variable "y"
rm(y)   
ls()
```



----

### Exercice

* Créez un vecteur avec les cinq valeurs suivantes: 5, 10, 15, 20 et 25.
* Cherchez quelle fonction permet de calculer la moyenne («mean» en anglais) d'une distribution.
* Calculez-la :-)


## Obtenir de l'aide

… quand on connaît le nom de la fonction.

```{r eval = FALSE}
## La page d'aide d'une variable
help(exp)                     

## Donne le même résultat :
?exp                          
```

La touche de tabulation peut être très utile ici lorsqu'on connaît les premières lettres d'une fonction.

---

… quand on ne connaît pas le nom de la fonction mais seulement celui de la méthode.

```{r eval = FALSE}
## Chercher dans les pages d'aide
help.search("linear model")   

## Donne le même résultat :
??"linear model"   
```


---

Dans ce notebook comme dans les scripts que vous trouverez en ligne, les fonctions sortent du chapeau comme si de rien n'était.

Ne pas se faire d'illusions: 

* Il a d'abord fallu découvrir leur existence.
* Puis comprendre leur fonctionnement.
* Le plus souvent en faisant des erreurs au passage.

---

C'est pour cette raison qu'il ne faut **jamais** hésiter à faire une recherche 

* dans les pages d'aide de R
  + avec `?` lorsqu'on connaît la fonction.
  + avec `??` lorsqu'on ne la connaît pas.
* en ligne 
  + sur stackoverflow
  + sur un moteur de recherche
  
---

### Autres ressources en ligne (veille)

* Sur Twitter, le hashtag #Rstats
* Sur R-blogger, un agrégateur de blogs dont le thème est le langage R https://www.r-bloggers.com/
* Sur les mailing lists https://www.r-project.org/mail.html 


## L'espace de travail

Qu'est-ce que l'espace de travail ?

Où s'affiche-t-il ?

Comment le gérer ?

Comment le modifier ?


## Importer des données


### Le package `readr`

À partir de là, nous allons utiliser le package `readr` pour lire et écrire des informations textuelles.

Le code suivant vérifier si le package est installé sur votre machine et l'installe le cas échéant. Puis il le charge.

```{r}
if (!require(readr)) install.packages("readr")
library(readr)
```

----

* Les packages sont des ensembles de fonctions que l'on ajoute aux fonctions déjà disponibles.
* Les fonctions d'un package ont en général été regroupées autour d'une thématique commune.
* Dans notre cas: l'importation et l'exportation de données textuelles.

----

### csv (comma separated values)

Ne pas oublier les guillemets `"..."` autour du nom du fichier.

Pour découvrir pour quelle raison nous utilisons la fonction `read_csv2` et pas `read_csv`, consultez le fichier d'aide de ces fonctions. La réponse est dans le premier paragraphe.

```{r}
fifa <- read_csv2("data/fifa.csv")
```

----

Un aperçu.

```{r}
str(fifa)
```

----

Pour consulter l'objet importé - dans ce cas un tableau de données - vous pouvez vous rendre dans la fenêtre en haut à droite de RStudio puis dans l'onglet "Environment". Vous trouverez le tableau sous "Data". En double-cliquant dessus, il s'ouvrira dans cette fenêtre et vous pourrez vérifier que le tableau a bien été importé (en particulier dans le cas de "parsing failures").

----

Il est également possible d'afficher le tableau assez élégament dans le notebook.

```{r}
fifa
```

----

Pour sauver un fichier au format csv, il faut utiliser la fonction `write_csv`

```{r}
system("mkdir outputs")
write_csv(fifa, "outputs/fifa.csv")
```

---- 

#### xls (Microsoft Excel/libreOffice/Google Spreadsheets)

* On préfère en général sauver les fichiers au format csv car ils sont ainsi beaucoup plus légers et ne transportent pas l'encodage parfois lourd d'un fichier xls.
* Néanmoins, ce n'est pas toujours possible d'y échapper. Les données de l'OFS par exemple sont souvent fournies au format xls.

----

`readxl` est un package qui permet d'importer (et d'exporter) des fichiers au format xls.

```{r}
if (!require(readxl)) install.packages("readxl")
library(readxl)
```

---- 

Prenons un fichier au hasard de l'OFS : "Comportement de la population en matière de transport, chiffres clés - agglomération de Lausanne (définition 2000)"

https://www.bfs.admin.ch/bfs/fr/home/statistiques/catalogues-banques-donnees/tableaux.assetdetail.2082350.html

Il est présent dans le dossier `data`.

----

La fonction `read_excel` est ce qu'il nous faut.

```{r}
ouch <- read_excel("data/su-f-11.04.03-MZ-2015-A2_5586_Def2000.xls")
ouch
```

----

Toutes les entrées sont considérées comme des chaînes de caractères.

```{r}
str(ouch)
```

----

Le résultat n'est pas directement exploitable, et ce sera souvent le cas au moment de récupérer des fichiers publics, souvent bizarrement structurés.

----

Important : les fonctions utilisées traditionnellement pour importer des tableaux (par ex. `read.table`) importent par défaut les variables au format "factor", un concept spécifique à R et aux langages prévus pour faire des statistiques. Ce format s'emploie principalement lorsqu'une variable est catégorielle ordinale, c'est-à-dire que les valeurs qu'elle peut prendre sont parmi un ensemble de "mots" (catégorielle) et qu'on peut les classer (ordinale), par exemple l'ensemble : "très mauvais", "mauvais", "bon", "très bon". 

Pour obtenir ce résultat, il faut utiliser (quand elle est disponible) l'option `stringsAsFactors = TRUE` qui est généralement vraie («`TRUE`») par défaut.

----

Le même genre de technique peut être utilisé pour lire des fichiers aux formats suivants.

but | fonction 
-------------|-------------
pur texte | `read_file`, `read_lines`
png | `readPNG`
spss | package `haven`
json | package `jsonlite`
xml | package `xml2`



## Produire une visualisation de données


`ggplot2` met en pratique **la grammaire des graphiques**, une théorie de Leland Wilkinson (1999). 

http://www.springer.com/us/book/9780387245447



## Setup. 

```{r}
if (!require(ggplot2)) install.packages("ggplot2")
library(ggplot2)
if (!require(RColorBrewer)) install.packages("RColorBrewer")
library(RColorBrewer)
```

----

```{r, echo = FALSE}
# Indispensable pour exporter le notebook/les slides sans message d'erreur !?
library(knitr)
opts_knit$set(root.dir = '/')
```


## Un jeu de données interne à ggplot2

Nous utilisons un jeu de données interne à ggplot2 contenant le prix ainsi que d'autres attributs de 53 940 diamants.

Les commandes suivantes permettent de prendre connaissance du jeu de données.

```{r}
## help(diamonds)
## View(diamonds)
```

----

```{r}
head(diamonds)
```

----

```{r}
str(diamonds)
```

----

On ne va garder qu'une entrée sur dix de ce jeu de données afin de rendre les calculs plus rapides et les graphiques moins chargés.

```{r}
diam <- diamonds[sample(1:nrow(diamonds), 1000),]
```

## Charger les données dans ggplot

**Remarque** : à partir d'ici, nous parlons principalement de ggplot sans le "2" car il va s'agir de la fonction "ggplot". 

Le "2" n'est utilisé que dans le nom du package. 

Et oui, ggplot1 [existe](https://github.com/hadley/ggplot1).

----

### On charge les données

*Attention ! L'input doit toujours être un data frame !*

```{r}
g <- ggplot(diam)
```

----

```{r}
g
```

----

Contrairement à la fonction `plot`, qui bricole un visuel lorsqu'on entre la commande `plot(diamonds)`, avec `ggplot` il ne se passe rien.

Juste un grand carré gris.

----

Le résultat avec le package `base`.

```{r}
## plot(diamonds)
```


----

La commande de base `plot(diamonds)` considère toutes les variables du data frame et les croise entre elles - numériques comme ordinales - pour un résultat illisible et inutile.

Qu'obtient-on avec la commande `ggplot` ?

----

```{r}
str(g)
```

----

On retrouve le data frame contenant nos données, ainsi que les différents éléments propres à l'approche *grammaticale* des graphiques proposée par `ggplot2`, pour l'instant vides :

* layers

* scales

* mapping

* theme

* coordinates

* facet

----

À ce stade, le graphe est vide car nous n'avons défini ni mapping ni géométries (voir figure suivante).

----

```{r}
g <- ggplot(diam)
g
```

## Mapping

### Avec un mapping mais sans géométrie

cf. figure suivante.

Pour rappel : 'carat' et 'price' sont des variables continues.

----

```{r}
ggplot(diam, aes(x = carat, y = price)) 
```

----

On remarque que les échelles et les labels des axes sont déjà posés. 

`ggplot` attend maintenant de savoir quoi dessiner.

----

### Avec une géométrie mais sans mapping

Pas de figure...

```{r, error = TRUE}
ggplot(diam) + geom_point()
```

----

Cette fois, ggplot n'a pas trouvé de mapping lui indiquant où poser son dessin, d'où l'erreur.

----

### Avec un mapping et une géométrie

```{r}
ggplot(diam, aes(x = carat, y = price)) + geom_point()
```

----

Pour comparaison, la commande la plus simple permettant d'obtenir (à peu près) le même résultat avec le package de base.

```{r}
plot(diam$carat, diam$price)
```

----

Les échelles sont justes et les points sont bien situés, mais c'est tout et c'est moche.

----

C'est là le principe de ggplot : à partir de maintenant nous pouvons faire varier les éléments graphiques sans avoir à toucher aux données.

Par exemple, une interpolation.

----

```{r}
ggplot(diam, aes(x = carat, y = price)) + geom_smooth()
```

## Superposer des layers

Il suffit de les additionner pour les superposer.

**Attention** au '+' à mettre à la fin de la ligne et pas au début.

----

```{r}
ggplot(diam, aes(x = carat, y = price)) + 
  geom_point() + 
  geom_smooth()
```

----

Attention, l'ordre des géométries a une influence sur le graphique !

----

```{r}
ggplot(diam, aes(x = carat, y = price)) + 
  geom_smooth() + 
  geom_point()
```

----

Dans le graphique précédent, la courbe d'interpolation a été dessinée avant les points.

Ainsi, elle apparaît dans la figure cachée sous ces derniers.

## Différents mappings

Le mapping peut se faire à plusieurs endroits : 

* Dans `ggplot()`, ce qui a pour effet d'appliquer le mapping à tous les autres éléments.

* Dans les éléments graphiques eux-mêmes.

----

### Tout dans ggplot

```{r}
ggplot(diam, aes(x = carat, y = price)) + geom_point()
```

----

### Dans les deux

```{r}
ggplot(diam, aes(x = carat)) + geom_point(aes(y = price))
```

----

### Tout dans la géométrie

```{r}
ggplot(diam) + geom_point(aes(x = carat, y = price))
```

----

Bref, on peut mapper de nombreuses variables, en une seule fois, directement dans `ggplot` et elles seront reprises par les autres éléments. 

Par exemple, l'attribut `color` de `geom_point`. 

*Remarque* : la variable 'clarity' est ordinale.

----

```{r}
ggplot(diam, aes(x = carat, y = price, color = clarity)) + 
  geom_point()
```

----

Grâce à ce seul mapping, `ggplot` attribue à chaque modalité une couleur, attribue aux points la couleur correspondante, et génère dans la foulée une légende (une des angoisses lorsqu'on travaille avec les commandes de base).

Pour l'anecdote, nous aurions obtenu le même résultat en faisant le mapping dans `geom_point`.

----

```{r}
ggplot(diam, aes(x = carat, y = price)) + 
  geom_point(aes(color = clarity))
```

----

Attention à ne pas oublier de faire le mapping, c'est-à-dire d'utiliser la fonction `aes()`, sinon ça ne fonctionnera pas !

```{r, error = TRUE}
ggplot(diam, aes(x = carat, y = price)) + 
  geom_point(color = clarity)
```

----

On trouve toutes les géométries disponibles ainsi que de nombreuses autres ressources indispensables dans l'**indispensable** [cheat sheet de ggplot2](https://www.rstudio.com/wp-content/uploads/2015/03/ggplot2-cheatsheet.pdf) !

----

### Variables et transformations, discrètes et continues

C'est hasardeux, mais on peut également appliquer une transformation continue (`size`) à une variable ordinale (`cut`).

----

```{r}
ggplot(diam, aes(x = carat, y = price, color = clarity, size = cut)) + 
  geom_point()
```

----

Toutefois, il est recommandé d'appliquer une transformation continue (`size`) à une variable continue (par exemple `depth`) et une transformation discrète comme la couleur ou la forme (`shape`) à une variable discrète (par exemple `cut`).

----

```{r}
ggplot(diam, aes(x = carat, y = price, color = clarity, shape = cut)) + 
  geom_point()
```

----

Détail qui a son importance dans l'exemple suivant : la fonction `geom_smooth` va hériter du mapping sur la couleur.

*Note* : "se = FALSE" empêche l'affichage de l'incertitude.

----

```{r}
ggplot(diam, aes(x = carat, y = price, color = clarity)) + 
  geom_point() + 
  geom_smooth(se = FALSE)
```

----

Pour le mapping sur la forme (au lieu de la couleur), on repassera.

----

```{r}
ggplot(diam, aes(x = carat, y = price, shape = cut)) + 
  geom_point() + 
  geom_smooth(se = FALSE)
```

----

Et si l'on prend en considération les deux en même temps, ça peut mener à la catastrophe.

----

```{r}
ggplot(diam, aes(x = carat, y = price, color = clarity, shape = cut)) + 
  geom_point() + 
  geom_smooth(se = FALSE)
```

----

Le même code que précédemment, avec cette fois le graphique à la place du message d'erreur.

```{r, warning = FALSE}
ggplot(diam, aes(x = carat, y = price, color = clarity, shape = cut)) + 
  geom_point() + geom_smooth(se = FALSE)
```

----

Il est nécessaire de redistribuer le mapping plus subtilement.

----

```{r}
ggplot(diam, aes(x = carat, y = price, color = clarity)) + 
  geom_point(aes(shape = cut)) + 
  geom_smooth(se = FALSE)
```

----

D'autres exemples concernant les attributs des éléments géométriques.

----

### Transformation continue, variable continue

```{r}
ggplot(diam, aes(x = carat, y = price, color = clarity, size = depth)) + 
  geom_point()
```

----

Il est possible évidemment de modifier plus subtilement la taille des sommets lorsqu'on fait un mapping dessus, si les valeurs par défaut ne nous plaisent pas. 

En général, cela passe par les fonctions `scale`. 

Elles commencent par `scale_` (voir la cheat sheet). 

Nous reviendrons plus en détail là-dessus.

Dans la figure suivante, nous donnons des valeurs minimales et maximales pour la taille des sommets.

----

```{r}
ggplot(diam, aes(x = carat, y = price, color = clarity, size = depth)) + 
  geom_point() + 
  scale_size(range = c(1,3))
```

----

*Remarque* : l'effet est difficile à observer car la variance est très petite.

```{r}
summary(diam$depth)
sd(diam$depth)
```

----

Au passage, remarquons que l'on peut aussi utiliser l'attribut `size` de `geom_point` sans mapping.

----

```{r}
ggplot(diam, aes(x = carat, y = price, color = clarity)) + 
  geom_point(size = 1)
```

----

Dans ce cas, la taille des points est considérée hors mapping et donc indépendamment d'une quelconque variable.

----

Remarquons également l'organisation hiérarchique des mappings et des transformations : dans l'exemple qui suit, la variable  `depth` est tout d'abord mappée sur la taille des sommets. 

Puis, dans `geom_point`, on lui attribue une valeur fixe. 

Arrivée ensuite, c'est cette dernière qui l'emporte sur le mapping initial.

----

```{r}
ggplot(diam, aes(x = carat, y = price, color = clarity, size = depth)) + 
  geom_point(size = 1)
```

----

Au passage, la modification du titre en légende dépend de la fonction `scale` correspondante (ici `scale_size`).

C'est logique, mais contre-intuitif pour qui aura passé beaucoup (trop ?) de temps avec les commandes graphiques de base dans R.

----

```{r}
ggplot(diam, aes(x = carat, y = price, color = clarity, size = depth)) + 
  geom_point() + 
  scale_size("DEPTH", range = c(1,3))
```

## Bilan intermédiaire

Nous avons vu comment :

* Charger les données.

* Faire un mapping.

* Superposer une ou plusieurs géométries.

----

Il nous reste à découvrir :

* Le facettage.

* Les échelles.

* Les annotations.

* Les types de graphiques autres que les *scatterplots*.

* Comment sauver un graphique.

* Comment bien préparer ses données.

## Le facettage

Attention ! Ceci s'applique à des variables discrètes.

Le facettage divise le jeu de données en fonction des catégories d'une variable.

Dans un sens… 

----

```{r}
ggplot(diam, aes(x = carat, y = price)) + 
  geom_point() +
  facet_grid(. ~ cut) 
```

----

… et dans l'autre.

(Remarquez la position inversée de la variable `cut` dans `facet_grid()`.)

----

```{r}
ggplot(diam, aes(x = carat, y = price)) + 
  geom_point() +
  facet_grid(cut ~ .) 
```

----

En croisant deux variables discrètes.

----

```{r}
ggplot(diam, aes(x = carat, y = price)) + 
  geom_point() +
  facet_grid(color ~ clarity) 
```

----

Finalement, en croisant deux variables discrètes, avec un mapping sur la couleur.

----

```{r}
ggplot(diam, aes(x = carat, y = price, color = cut)) + 
  geom_point() +
  facet_grid(color ~ clarity) 
```

----

Il y a une autre option de facettage lorsqu'on n'utilise qu'une seule variable discrète : `facet_wrap`.

Dans ce cas, remarquez que nous n'utilisons plus le point (.) avant le tilde (~).

----

```{r}
ggplot(diam, aes(x = carat, y = price)) + 
  geom_point() +
  facet_wrap(~ clarity) 
```


## Les échelles

Elles commencent toutes par `scale_`

Ensuite, on complète avec le nom de la variable concernée.

----


scale_alpha scale_alpha_continuous scale_alpha_discrete scale_alpha_identity scale_alpha_manual scale_color_brewer scale_color_continuous scale_color_discrete scale_color_distiller scale_color_gradient scale_color_gradient2 scale_color_gradientn scale_color_grey scale_color_hue scale_color_identity scale_color_manual scale_colour_brewer scale_colour_continuous scale_colour_date scale_colour_datetime scale_colour_discrete scale_colour_distiller scale_colour_gradient scale_colour_gradient2 scale_colour_gradientn scale_colour_grey scale_colour_hue scale_colour_identity scale_colour_manual scale_continuous scale_date scale_fill_brewer scale_fill_continuous scale_fill_date scale_fill_datetime scale_fill_discrete scale_fill_distiller scale_fill_gradient scale_fill_gradient2 scale_fill_gradientn scale_fill_grey scale_fill_hue scale_fill_identity scale_fill_manual scale_identity scale_linetype scale_linetype_continuous scale_linetype_discrete scale_linetype_identity scale_linetype_manual scale_manual scale_radius scale_shape scale_shape_continuous scale_shape_discrete scale_shape_identity scale_shape_manual scale_size scale_size_area scale_size_continuous scale_size_date scale_size_datetime scale_size_discrete scale_size_identity scale_size_manual scale_x_continuous scale_x_date scale_x_datetime scale_x_discrete scale_x_log10 scale_x_reverse scale_x_sqrt scale_y_continuous scale_y_date scale_y_datetime scale_y_discrete scale_y_log10	scale_y_reverse scale_y_sqrt

----

Par exemple, si l'on travaille sur la couleur, on pourra faire varier la palette des couleurs en modifiant le nom de l'échelle. Faites le test en écrivant `scale_color_` dans la console puis en pressant sur la touche tab pour voir les suggestions…

----

En gris 

```{r}
ggplot(diam, aes(x = carat, y = price, color = clarity)) + 
  geom_point() +
  scale_color_grey()
```

----

La version par défaut.

```{r}
ggplot(diam, aes(x = carat, y = price, color = clarity)) + 
  geom_point() +
  scale_color_discrete()
```

----

ColorBrewer, nommée d'après une de ses auteurs, Cnythia Brewer, est une librairie de couleurs précalculées qui s'accordent bien.

On peut les utiliser ici avec la fonction `scale_color_brewer`.

----

```{r}
ggplot(diam, aes(x = carat, y = price, color = clarity)) + 
  geom_point() +
  scale_color_brewer()
```

----

En changeant de palette.

----

```{r}
ggplot(diam, aes(x = carat, y = price, color = clarity)) + 
  geom_point() +
  scale_color_brewer(palette = 2)
```

----

Attention si vous utilisez la mauvaise échelle : soit il ne se passera rien (comme dans la figure suivante), soit il y aura un message d'erreur.

----

```{r}
ggplot(diam, aes(x = carat, y = price, color = clarity)) + 
  geom_point() +
  scale_fill_brewer(palette = 2)
```

----

Dans la figure suivante, nous changeons la forme utilisée pour dessiner les points afin qu'il y ait un pourtour (`color`) et un contenu (`fill`).

Cette transformation a été effectuée en donnant comme instruction que les points doivent changer de forme (indépendamment de toute variable).

Nous en profitons pour dessiner l'intérieur. Quelle fonction faut-il utiliser ?

----

```{r}
ggplot(diam, aes(x = carat, y = price, fill = clarity)) + 
  geom_point(shape = 21) +
  scale_fill_brewer(palette = 2)
```

----

Mais les échelles, ça ne concerne pas seulement l'intérieur du graphique.

Nous utilisons également des échelles sur les axes.

----

```{r}
ggplot(diam, aes(x = carat, y = price, color = clarity)) + 
  geom_point() + 
  scale_x_continuous(breaks = c(1,3), minor_breaks = c(sqrt(2), pi)) +
  scale_y_continuous(breaks = sample(20000, 10))
```

----

Échelle logarithmique FTW.

----

```{r}
ggplot(diam, aes(x = carat, y = price, color = clarity)) + 
  geom_point() + 
  scale_y_log10()
```


## Les annotations

Via un mapping, par exemple pour un MDS.

----

```{r}
ggplot(diam, aes(x = carat, y = price, label = clarity)) + 
  geom_text()
```

----

L'annotation manuelle est possible, à l'ancienne, mais pas forcément recommandée.

----

```{r}
ggplot(diam, aes(x = carat, y = price, color = clarity)) + 
  geom_point() +
  annotate("text", x = 3.5, y = 10000, label = "HELLO")
```


## D'autres types de graphiques

C'est la seule fois que nous voyons une transformation statistique dans cette présentation (malheureusement).

Ce sont les fonctions commençant par `stat_`.

Pour plus d'infos, voir la cheat sheet.

----

```{r}
ggplot(diam, aes(price)) +
  geom_area(stat = "bin")
```

----

```{r}
ggplot(diam, aes(price)) +
  geom_density(kernel = "gaussian")
```

----

```{r}
ggplot(diam, aes(price)) +
  geom_histogram(binwidth = 30)
```

----

Avec une variable discrète, cette fois.

```{r}
ggplot(diam, aes(color)) +
  geom_bar()
```

----

Une variable discrète et une variable continue.

```{r}
ggplot(diam, aes(x = color, y = price)) +
  geom_boxplot()
```

----

Deux variables discrètes.

```{r}
ggplot(diam, aes(x = cut, y = color)) +
  geom_count()
```

----

```{r}
ggplot(diamonds, aes(x=price, fill=cut)) + 
  geom_histogram()
```

----

Distributions bi-variées.

```{r}
ggplot(diamonds, aes(carat, price)) +
  geom_bin2d(binwidth = c(0.25, 500))
```

----

```{r}
ggplot(diamonds, aes(carat, price)) +
  geom_hex()
```





## Les thèmes

La fonction `ggtitle` est utilisée pour choisir un titre.

----

```{r}
ggplot(diam, aes(x = carat, y = price, color = clarity)) + 
  geom_point() + 
  ggtitle("Mon joli graphique")
```

----

Et, classique pour une fois, `xlab` et `ylab` pour changer les noms des axes.

----

```{r}
ggplot(diam, aes(x = carat, y = price, color = clarity)) + 
  geom_point() + 
  xlab("Ma jolie abscisse") + 
  ylab("Ma jolie ordonnée")
```

----

Pour varier les thèmes : `theme_`.

----

```{r}
ggplot(diam, aes(x = carat, y = price, color = clarity)) + 
  geom_point() +
  theme_bw()
```

----

```{r}
ggplot(diam, aes(x = carat, y = price, color = clarity)) + 
  geom_point() +
  theme_dark()
```

----

```{r}
ggplot(diam, aes(x = carat, y = price, color = clarity)) + 
  geom_point() +
  theme_minimal()
```

## Sauver un graphique

```{r}
ggsave
```

----

Par exemple 

`ggsave("plot.pdf", width = 7, height = 7)`

## Bien préparer ses données

«Tidy data is a standard way of mapping the meaning of a dataset to its structure.» 

«A dataset is messy or tidy depending on how rows, columns and tables are matched up with observations, variables and types.» 

----

«In tidy data:

1. Each variable forms a column.
2. Each observation forms a row.
3. Each type of observational unit forms a table.»

Source :

```{r}
# library(tidyr)
# vignette("tidy-data")
```

----

Marie-Louise Timcke a proposé sur `journocode.com` [une très bonne ressource à ce sujet](http://journocode.com/2016/03/05/r-tidy-data/).

En particulier, elle présente l'exemple suivant, extrait d'explications d'Hadley Wickham.


----

Le format *tidy*, ou *long form*, est fortement recommandé dans `ggplot2`.








